【裁判字號】    97,訴,495
【裁判日期】    980616
【裁判案由】    空氣污染防制法
【裁判全文】
臺中高等行政法院判決
                                       97年度訴字第495號
                              .
原      告  有成科技環保有限公司
代  表  人  甲○○
輔  佐  人  丙○○
被      告  臺中縣政府
代  表  人  乙○○
訴訟代理人  丁○○
上列當事人間因空氣污染防制法事件，原告不服行政院環境保護
署中華民國97年11月20日環署訴字第0970079277號訴願決定，提
起行政訴訟，本院判決如下︰
    主  文
訴願決定及原處分均撤銷。
訴訟費用由被告負擔。
    事實及理由
一、程序事項：本件原告起訴後，其名稱於97年12月19日將有成
    環保有限公司變更為有成科技環保有限公司，原代表人莊秀
    瑩變更為甲○○，並聲明承受訴訟，核無不合，合先敘明。
二、事實概要：緣原告所有之152-SX號柴油車，於民國（下同）
    96年10月17日4時38分行經台中縣沙鹿鎮○○路時，經民眾
    檢舉排放黑煙，被告所屬環境保護局乃依空氣污染防制法第
    42條第2項規定，通知該車輛赴指定地點檢測，因該車輛逾
    寬限期仍未到檢，被告以違反空氣污染防制法第42條第2項
    規定，爰依同法第68條規定及行政院環境保護署92年1月8日
    環空字第0920000437號令修正發布交通工具違反空氣污染防
    制法裁罰準則第4條規定，於97年3月5日以府授環空字第097
    0047159號函裁處新臺幣（下同）6萬元，並限於97年3月14
    日前完成改善。原告不服，提起訴願，遭決定不受理，遂提
    起本件行政訴訟。
三、本件原告主張：
  (一)原告原在台中縣烏日鄉○○路○段669號3樓設址營業，嗣於
    95年間停止營業，將所承租之上開營業處所退租返還出租人
    ，並於95年12月11日向烏日郵局申請將掛號函件由台中縣烏
    日鄉○○路○段669號3樓改寄至連絡地台中市○○區市○路
    685號。依郵務營業規章第176條規定，此項業務並無時間及
    次數之限制，如欲取消須再申請辦理。依被告所稱其分別於
    96年11月23日、97年1月2日及97年3月5日計3次通知原告車
    輛受檢，但烏日郵局均未依規定改寄，而逕寄存於烏日郵局
    ，致原告無法得知該車須排氣檢測而違反空氣污染防制法第
    42條第2項規定。原告向烏日郵局申請已於95年12月15日辦
    理「掛號函件改寄」之證明，但該郵局以無此項業務，無法
    出具證明，但可由鈞院去函調閱。
  (二)原告係收受法務部行政執行署板橋行政執行處之通知，才知
    曾受被告通知受檢及裁罰，惟原告均未收受被告上揭3次受
    檢通知函及本件6萬元裁罰書，執行處之通知是直接寄到原
    告原代表人莊秀瑩之戶籍地。故被告上揭3次通知車輛受檢
    之函文未合法送達，嗣後之裁罰處分亦未合法送達。又系爭
    車輛已申請報廢，惟因本案未處理完畢，無法繳銷牌照等情
    ，並聲明求為判決撤銷訴願決定及原處分。
四、被告則以：
  (一)原告主張其已於95年12月15日向烏日郵局辦理「掛號函件改
    寄」事由，被告於96年11月23日、97年1月2日及97年3月5日
    共寄通知3次，但烏日郵局均未依規改寄而逕自寄存於烏日
    郵局，原處分送達不合法云云，經查原告之全國工商登記資
    料庫及監理單位車籍資料地址，均設籍為台中縣烏日鄉○○
    路○段669號3樓，有關本案之通知信函、陳述意見書公文及
    處分書公文皆依該地址寄發，依行政程序法第74條第2項規
    定「由郵政機關為送達者，得將文書寄存於送達地之郵政機
    關」，故寄存於烏日郵局屬合法送達方式之一；另訴願決定
    亦認寄存於「烏日郵局」為合法送達。
  (二)因系爭車號152-SX車輛所有人為「有成環保有限公司」，依
    行政程序法第72條第2項「對於機關、法人、非法人之團體
    之代表人或管理人為送達者，應向其機關所在地、事務所或
    營業所行之．．．」，故被告依規定於96年10月29日以環空
    字第0960055707號函平信寄發通知該車輛到檢，並於96年11
    月23日以環空字第0960056870號函雙掛號作第2次通知到檢
    ，因逾期未檢，復於97年1月2日以府授環空字第0970045045
    號函給予原告陳述意見之權利，完成法定通知程序後始予以
    處分，符合法規規定。因原告於全國工商登記資料庫仍為核
    准設立中，相關通知公文皆送達至原告之營利事業登記地址
    ，並無違誤，而送達文書寄存於烏日郵局，亦為合法送達程
    序，該處分並無不當等語，資為抗辯，並聲明求為判決駁回
    原告之訴。
五、兩造之爭點：被告以96年10月29日環空字第0960055707號、
    96年11月23日環空字第0960056870號通知原告系爭車輛應受
    檢函文，及被告97年3月5日府授環空字第0970047159號系爭
    處分書是否業經合法送達，原告提起訴願是否逾期。經查：
  (一)按「人民得向主管機關檢舉使用中汽車排放空氣污染物情形
    ，被檢舉之車輛經主管機關通知者，應於指定期限內至指定
    地點接受檢驗，檢舉及獎勵辦法由中央主管機關定之。」、
    「不依第42條規定檢驗，或經檢驗不符合排放標準者，處汽
    車使用人或所有人新臺幣1,500元以上6萬元以下罰鍰。」為
    空氣污染防制法第42條第2項及第68條所明定。次按「訴願
    之提起，應自行政處分達到或公告期滿之次日起30日內為之
    。」為訴願法第14條第1項所明定。又按「人民不服官署之
    處分而提起訴願，依訴願法第4條第1項規定，固應自官署之
    處分書到達之次日起30日為之，但如處分書未為合法送達，
    或無法證明送達之日期，則法定訴願期間即無從起算，自不
    發生訴願逾期問題。」、「人民不服官署之處分而提起訴願
    ，依訴願法第4條第1項規定，固應於官署之處分書達到之次
    日起30日之期間內為之。但所謂達到，係指將該處分書送達
    於應受送達人而言，若未經合法送達，或雖曾送達而無法證
    明應受送達人係於何時收受，則訴願期間，即無從起算，自
    不發生訴願逾期之問題。」最高行政法院53年判字第79號及
    55年判字第159號著有判例。
  (二)查原告原在台中縣烏日鄉○○路○段669號3樓設址營業，於
    95年間停止營業，將所承租之上開營業處所退租返還出租人
    ，並於95年12月11日向烏日郵局申請將掛號函件由台中縣烏
    日鄉○○路○段669號3樓改寄至台中市○○區市○路685號，
    業據原告陳明在案，復有中華郵政股份有限公司台中郵局98
    年2月10日中投字第0981200037號函附卷可稽（本院卷第56
    頁），並為被告所不爭。嗣原告所有之152-SX號柴油車，經
    人檢舉排放黑煙，被告所屬環境保護局乃於96年10月29日以
    環空字第0960055707號函平信寄發通知原告應於96年11月16
    日前接受排煙檢測；又於96年11月23日以環空字第09600568
    70號函掛號通知原告應於96年12月28日前接受排煙檢測，該
    掛號函於96年11月28日寄存於烏日郵局（本院卷第45頁）。
    因原告未於規定期限內接受排煙檢測，被告乃以97年3月5日
    府授環空字第0970047159號函裁處6萬元罰鍰，並限於97年3
    月14日前完成改善，處分書於97年3月11日寄存於烏日郵局
    （本院卷第33頁）。惟按行政程序法第69條第2項規定：「
    對於機關、法人或非法人之團體為送達者，應向其代表人或
    管理人為之。」第72條第2項規定：「對於機關、法人、非
    法人之團體之代表人或管理人為送達者，應向其機關所在地
    、事務所或營業所行之。但必要時亦得於會晤之處所或其住
    居所行之。」第74條第1項規定：「送達，不能依前2條規定
    為之者，得將文書寄存送達地之地方自治或警察機關，並作
    送達通知書兩份，一份黏貼於應受送達人住居所、事務所、
    營業所或其就業處所門首，另一份交由鄰居轉交或置於該送
    達處所信箱或其他適當位置，以為送達。」，此為行政處分
    送達之法定方式，故行政處分之寄存送達，應係向受送達人
    之營業所或住居所等生活重心進行送達，不獲會晤應受送達
    人、同居人、受雇人或接收郵件人員時，始得為之。查原告
    當時既已停止營業，已無原告之從業人員在台中縣烏日鄉○
    ○路○段669號3樓營業，該處亦非原告原代表人莊秀瑩之住
    居所，郵政機關未依原告之申請將被告96年11月23日環空字
    第0960056870號通知函及97年3月5日府授環空字第09700471
    59號處分書改寄至台中市○○區市○路685號，而將之寄存
    於烏日郵局，而原告陳稱均未收到被告之排煙檢測通知書及
    處分書，揆諸上開規定及說明，被告之上開排煙檢測通知書
    及系爭處分書，自難謂已合法送達。則訴願期間，亦無從起
    算，自不發生訴願逾期之問題。從而，原告因未受合法送達
    ，而未收到被告之排煙檢測通知，即無法得知應於指定期限
    內至指定地點接受排煙檢測，被告以原告違反空氣污染防制
    法第42條第2項規定，依同法第68條規定，於97年3月5日以
    府授環空字第0970047159號函裁處6萬元罰鍰，並限於97年3
    月14日前完成改善之處分，核有違誤，訴願決定疏未詳查，
    以其訴願逾期而為不受理之決定，亦有未合，原告執此指摘
    ，並訴請撤銷，為有理由，應將訴願決定及原處分均撤銷，
    以符法制。另兩造其餘之主張，與本件判決之結果無影響，
    爰毋庸逐一加以論述，附此敘明。
六、據上論結，本件原告之訴為有理由，依行政訴訟法第195條
    第1項前段、第98條第1項前段，判決如主文。
中    華    民    國    98    年     6    月    16    日
                臺中高等行政法院第二庭
                          審判長法  官  胡  國  棟
                                法  官  許  武  峰
                                法  官  林  秋  華
以上正本證明與原本無異。
如不服本判決，應於判決送達後20日內向本院提出上訴書狀，其
未表明上訴理由者，應於提起上訴後20日內向本院提出上訴理由
書（須依對造人數附具繕本）；如於本判決宣示或公告後送達前
提起上訴者，應於判決送達後20日內補提上訴理由書（須附繕本
）。未表明上訴理由者，逕以裁定駁回。
中    華    民    國    98    年     6    月    19    日
                                書記官  蔡  宗  融


司法院資訊處製作；財團法人民間司法改革基金會備份。
